臺灣臺北地方法院民事判決　　　　　　93年度重訴字第1244號
原　　　告　戊○○
訴訟代理人　楊嘉中律師
　　　　　　丁○○
被　　　告　乙○○
　　　　　　　　　　　　樓
訴訟代理人　呂傳勝律師
被　　　告　辛○○
被　　　告　己○○
被　　　告　庚○○
前列四人共同
訴訟代理人　劉錦隆律師
複代理人　　楊仲傑律師
被　　　告　甲○○
上列當事人間確認優先購買權存在事件，本院於民國94年7月5
日言詞辯論終結，判決如下：
    主  文
原告之訴駁回。
訴訟費用由原告負擔。
    事實及理由
甲、程序方面：
一、原告原起訴被告乙○○就附表所示所為之所有權移轉登記應
    予塗銷，嗣再追加被告甲○○，核其請求之基礎事實同一，
    合於民事訴訟法第255條第1項第2款之規定，原告所為訴之
    追加，應予准許，合先敘明。
二、本件被告甲○○未於最後言詞辯論期日到場，核無民事訴訟
    法第386條所列各款情形，應依原告之聲請，由其一造辯論
    而為判決。
乙、得心證之理由：
一、原告告起訴主張其為台北縣新店市○○段3城小段83地號、
    同小段83-1地號、同小段86地號、同小段88地號、同小段89
    地號、同小段92地號等土地之承租人，與被告辛○○、己○○於民國79年6月6日訂有「租期79.7.1-781.6.30」之土地
    租賃契約書，且於35年左右前開土地上即有建物存在，並設
    有戶籍，原告就系爭土地有租地建屋關係，於前開租期屆滿
    之時，原告仍為租賃物之使用，被告並無反對之意思，88
    年3月8日原告與被告辛○○簽定貸款協議書，約定被告辛○○土地持分部分出租予原告，租金新台幣 (下同)3,000 元
    並由被告辛○○應繳之利息中低付，故原告與被告之租地建
    屋關迄今仍然存在，惟被告辛○○於92年10月9日移轉系爭
    83 地號、83-1地號等土地之應有部分1∕2予被告乙○○，
    並於92年10月22日移轉系爭89地號土地之應有部分1∕2予被
    告甲○○，被告辛○○、庚○○於92年10月9日移轉系爭86
    地號土地之應部分各1∕2予被告乙○○，被告己○○於92年
    10 月9日移轉系爭88地號土地所有權全部予被告乙○○，被
    告庚○○、己○○於92年10月22日移轉系爭92地號土地予被
    告甲○○，均未依法以書面通知原告，嗣被告甲○○再將前
    述購得之土地，於92年10月22日出售予被告乙○○，原告乃
    依土地法第104條、民法第426條之2主張優先購買權等云云
    。爰聲明：(一)確認原告就附表所示土地有優先購買權。(二)被
    告乙○○及甲○○就附表所示土地所為之所有權移轉登記應
    予塗銷。(三)被告辛○○、己○○及庚○○應就附表所表示之
    土地以附表附註欄相同價額與原告補定書面契約，並協同辦
    理所有權移轉登記與原告。
二、被告則以：原告所提出之土地租賃契約所載租賃標的為台北
    縣店市○○段○○段88、89、83地號2筆各2分之1，及同小段
    86地號1筆土地全部，與原告主張優先購買權之土地不同；
    又該契約所載租賃期限為79年7月1日起至81年6月30日止，
    依其第4條第2項：「租賃期限屆滿若徵得出租人同意尚得續
    約」，因而無民法不定期租賃之適用；另被告辛○○、己○○並未在系爭土地租賃契約簽名，且系爭土地租賃契約第4
    條第3項明載「承租人不得私自在該租用土地申請建照」業
    已限制承租人不得申請建照，顯非基地租賃，系爭貸款協議
    書第3條約定「本筆土地辛○○持有部分，出租於戊○○使
    用」並非基地租賃，而系爭83地號、86地號等土地上之建物
    ，僅係以鐵皮搭蓋之棚架，而以鐵絲網、塑膠布、鐵皮圍繞
    充作養貓場，並不足以遮蔽風雨，顯非建築房屋供人居住之
    基地租賃；原告於92年9月30日將其對系爭83地號、88地號
    土地應有部分1∕2出賣予被告乙○○，被告乙○○乃向被告
    辛○○、廖大均購買其餘1∕2，況且被告乙○○、甲○○向
    被告辛○○、庚○○、己○○購買系爭土地，均係透過原告
    之仲介，且於移轉當時原告亦在場，顯然係拋棄優先購買權
    ，倘再主張優先購買權即違反誠信原則等語資為抗辯。爰聲
    明(一)原告之訴駁回。
三、兩造不爭執事實：
  (一)原告為系爭83地號、83-1地號、88地號、89地號等土地共有
    人，應有部分為1∕2。
  (二)被告辛○○將系爭83地號、83-1地號應有部分1∕2，被告辛○○、庚○○將系爭86地號土地，被告己○○將系爭88地號
    土地，移轉予被告乙○○，均未以書面通知原告行使優先承
    買權。
  (三)被告辛○○將系爭89地土地，被告庚○○、己○○將系爭92
    地號土地，移轉予被告甲○○，均未以書面通知原告。嗣被
    告甲○○再將前開取得之土地移轉予被告乙○○。
四、按民法第426條之2立法意旨乃在於建築基地之出租人將基地
    出賣於第三人時，承租人之租賃權雖繼續存在，然其使用與
    所有仍不能合一，為達到使用與所有合一之目的，促進物之
    利用並減少糾紛，爰參照土地法第104條之規定，訂定以出
    賣人應以書面通知優先承買權人。故依土地法第104條及民
    法第426條之2之規定，租地建屋之出租人於出售出租之土地
    時，應以書面通知承租人優先承買，否則其出賣之效力不得
    對抗承租人。惟再按行使權利，履行義務，應依誠實及信用
    方法，民法第148條第2項定有明文。故權利者在相當期間內
    不行使權利，並因其行為造成特殊情況，足以引起義務人之
    正當信任，認為權利人已不欲行使其權利，而權利人再為行
    使時，應認為有違誠信原則，得因義務人之抗辯，使其權利
    歸於消滅（參照最高法院88年度台上字第497號判決意旨）
    。查證人即代書丙○○到庭證稱：其經電話通知回事務所時
    ，已有甲○○、乙○○、戊○○、辛○○、庚○○在場，他
    們說要辦理本件的買賣，他們都已經講好買賣的標的及價格
    ，當天簽立原告與被告辛○○、己○○、庚○○分別出售給
    乙○○及甲○○的契約共3份，是先簽甲○○的部分，再簽
    乙○○，再簽戊○○，當時並聽到辛○○同意付給戊○○買
    賣的仲介費等語，有本院94年5月31日言詞辯論筆錄可憑（
    見卷(二)第85-86頁），是縱使原告得以租地建屋為由對出賣
    人即被告辛○○、己○○、庚○○就系爭土地主張優先承買
    權，惟原告係被告間有關本件系爭土地買賣之仲介者，並於
    簽訂契約時在場，亦即原告對系爭土地之買賣之過程已全然
    參與，被告辛○○、己○○、庚○○實無再對其為優先承買
    通知之必要，且應已足認原告已放棄對系爭土地之優先承買
    權利。故本件原告事後再行主張其優先承買權，實有違誠信
    原則，應認其優先承買權利業已消滅。
五、綜上所述，縱原告就如附表所示土地有租地建屋之優先承買
    權，亦因其行使違反誠信原則而消滅。從而，原告本於土地
    法第104條及民法第426條之2規定，請求(一)確認原告就附表
    所示土地有優先購買權。(二)被告乙○○及甲○○就附表所示
    土地所為之所有權移轉登記應予塗銷。(三)被告辛○○、己○○及庚○○應就附表所表示之土地以附表附註欄相同價額與
    原告補定書面契約，並協同辦理所有權移轉登記與原告，為
    無理由，應予駁回。
六、因本案事證已臻明確，兩造其餘主張陳述及所提之證據，均
    毋庸再予審酌，附此敘明。
七、訴訟費用之負擔：民事訴訟法第78條。
中　　華　　民　　國　　94　　年　　7　　月　　29　　日
                  民事第六庭    法　官　李媛媛
以上正本係照原本作成
如對本判決上訴，須於判決送達後20日內向本院提出上訴狀
中　　華　　民　　國　　94　　年　　7　　月　　29　　日
                    　　　　　　書記官　林秀妙
